臺灣臺中地方法院交通事件裁定　　　　100年度交聲字第746號
原處分機關　交通部公路總局臺中區監理所
異　議　人　鄭燕菁
即受處分人
上列異議人即受處分人因違反道路交通管理處罰條例案件，對於
交通部公路總局臺中區監理所民國100年2月17日所為之裁決（中
監違字第裁60-HD0000000號違反道路交通管理事件裁決書），聲
明異議，本院裁定如下：
    主    文
原處分撤銷。
鄭燕菁汽車駕駛人，駕駛汽車經測試檢定酒精濃度超過規定標準
，處罰鍰新臺幣壹萬玖仟伍佰元，吊扣普通小型車駕駛執照貳年
，並應接受道路交通安全講習。
    理    由
一、原處分機關略以：異議人即受處分人鄭燕菁（以下稱受處分
    人）於民國（下同）98年10月28日0時57分許，駕駛車牌號
    碼6J-2319號自用小客車，在臺中市○里區○○路○段與塗城
    路口處，因「酒後駕車經呼氣或酒精濃度測定器測得酒測值
    1.02MG/L超過標準（對方受輕傷）」之違規，為臺中縣警察
    局霧峰交通分隊員警以其有違反道路交通管理處罰條例第35
    條第1項第1款規定當場攔檢舉發；其後受處分人因上開酒後
    駕車犯行，經臺灣臺中地方法院檢察署檢察官為緩起訴處分
    ，俟緩起訴處分於100年1月11日期滿，再經交通部公路總局
    臺中區監理所於100年2月17日依道路交通管理處罰條例第35
    條第1項第1款之規定，以中監違字第裁60-HD0000000號裁決
    書，依「汽車駕駛人酒精濃度超過規定標準（0.55以上）因
    而致人受傷」，裁處受處分人罰鍰新臺幣（下同）49500元
    ，吊扣駕駛執照24個月（本案駕照吊扣已執行），施以道安
    講習，逾期則依裁決書處罰主文規定裁處，於法並無不合等
    語。
二、本件受處分人則以：依據行政罰法第26條規定，一行為同時
    觸犯刑事法律及違反行政法上義務規定者，依刑事法律處罰
    之，本人業經臺灣臺中地方法院檢察署檢察官為緩起訴處分
    ，並已繳納3萬元在案，而監理機關另要向本人處罰行政罰
    鍰49500元，並執行吊扣駕照，實無再一事二罰處行政罰之
    必要，請求撤銷行政罰鍰49500元，以維公平正義，為此聲
    明異議等語。
三、按「汽車駕駛人，駕駛汽車經測試檢定有下列情形之一者，
    處新臺幣1萬5千元以上6萬元以下罰鍰，並當場移置保管該
    汽車及吊扣其駕駛執照1年；因而肇事致人受傷者，並吊扣
    其駕駛執照2年；致人重傷或死亡者，吊銷其駕駛執照，並
    不得再考領：（一）酒精濃度超過規定標準。」；又「汽車
    駕駛人有下列情形之一者，不得駕車：（二）飲用酒類或其
    他類似物後其吐氣所含酒精濃度超過每公升0.25毫克或血液
    中酒精濃度超過百分之0.05以上。」，道路交通管理處罰條
    例第35條第1項第1款、道路交通安全規則第114條第2款分別
    定有明文。惟一行為同時觸犯刑事法律及違反行政法上義務
    規定者，依刑事法律處罰之。但其行為應處以其他種類行政
    罰或得沒入之物而未經法院宣告沒收者，亦得裁處之，95年
    2月5日施行之行政罰法第26條第1項亦有明文，其目的在於
    避免行為人承受過度且重複之處罰，即一行為如果發生刑罰
    法律與行政秩序罰競合適用之關係時，基於一事不二罰之法
    理，經由立法程序確立以刑罰優先為原則，此觀諸該條立法
    理由明確揭示「一行為同時觸犯刑事法律及違反行政法上義
    務規定時，由於刑罰與行政罰同屬對不法行為之制裁，而刑
    罰之懲罰作用較強，故依刑事法律處罰，即足資警惕時，實
    無一事二罰再處行政罰之必要。且刑事法律處罰，由法院依
    法定程序為之，較符合正當法律程序，應予優先適用。但罰
    鍰以外之沒入或其他種類行政罰，因兼具維護公共秩序之作
    用，為達行政目的，行政機關仍得併予裁處，故為第一項但
    書規定」等語自明。前揭行政罰法中關於刑事法律處罰優先
    且不再處以行政秩序罰之目的，既係因行為人已接受刑罰而
    足資警惕，並已發生懲罰之作用，無再使行為人陷於雙重處
    罰之不利益，則關於刑事法律處罰之範圍自應採取實質認定
    ，凡刑事實體法或程序法中所規定客觀上剝奪行為人生命、
    自由、財產權利，主觀上亦因制裁之嚴厲性、痛苦性，其強
    度足以造成心理強制而間接達成矯正教化目的之處遇手段，
    皆應納入其中，而不以形式上符合刑法第32條至第34條所定
    主刑及從刑種類者為限，始與前揭法律規範之意旨相符。而
    刑事訴訟法第253條之1所指之緩起訴處分，其內容、要件與
    依刑事訴訟法第252條所為之不起訴處分迥異，緩起訴處分
    為介於起訴、與微罪職權不起訴間之緩衝設計，倘檢察官為
    緩起訴處分時依刑事訴訟法第253條之2第1項規定課予被告
    一定之指示或負擔，該指示或負擔雖非刑罰，然實質上已造
    成行為人財產、自由、尊嚴等權利之不利影響，性質上可謂
    實質之制裁，且緩起訴制度雖以特別預防為優先考量，但在
    具體個案決定上，其實亦達到一般預防之作用及報應理念，
    基於一行為不二罰原則，被告既已就其行為受到實質之制裁
    ，自不應再因同一行為受到國家之處罰，是雖緩起訴處分之
    最終使被告免於受刑事訴追之效果與不起訴處分相同，但觀
    諸刑事訴訟法第253條之1第1項係於91年2月8日增訂，而行
    政罰法係於94年2月5日公布（公布後一年施行），制定在後
    之行政罰法第26條第2項，僅臚列「不起訴處分或無罪、免
    訴、不受理、不付審理之裁判確定者」，並未將「緩起訴處
    分」納入，應係立法者有意排除，而非法律疏漏。故檢察官
    為緩起訴處分時如已對被告課予指示及負擔，應視為被告已
    依刑事法律受到處罰，不得再科以行政罰鍰為宜。
四、惟若行為人所支付之緩起訴處分金，低於道路交通管理處罰
    條例第92條第3項所訂最低罰鍰基準規定者，依該條例第35
    條第8項之規定，仍應裁決繳納不足最低罰鍰之部分，始為
    適法。因此法院僅得就受處分人已依緩起訴處分為公益捐款
    部分予以撤銷（參照臺灣高等法院臺南分院97年度交抗字第
    19號、臺灣高等法院高雄分院97年度交抗字第184號交通事
    件裁定要旨）。否則如一方面認行為人依檢察官緩起訴處分
    命令而為金錢給付，與受刑事處罰無異，依行政罰法第26條
    之規定，監理機關不得再予裁罰；一方面卻又認此等金錢給
    付不屬於道路交通管理處罰條例第35條第8項所規定之罰金
    ，而無需依該條項規定補繳不足最低罰鍰部分之差額，理由
    顯然矛盾。且緩起訴處分捐款金額低於最低罰鍰基準規定，
    亦有失公平（參照臺灣高等法院暨所屬法院97年法律座談會
    刑事類提案第39號法律問題研討結論）。
五、查本件原處分機關認定受處分人於98年10月28日0時57分許
    ，駕駛車牌號碼6J-2319號自用小客車，在臺中市○里區○
    ○路○段與塗城路口處，因「酒後駕車經呼氣或酒精濃度測
    定器測得酒測值1.02MG/L超過標準（對方受輕傷）」之違規
    ，為臺中縣警察局霧峰交通分隊員警以其有違反道路交通管
    理處罰條例第35條第1項第1款規定當場攔檢舉發等情，為受
    處分人所不爭執，並有臺中縣警察局中縣警交字HD0000000
    號舉發違反道路交通管理事件通知單影本1張附卷可稽。另
    受處分人因同一酒後駕車行為，業經臺灣臺中地方法院檢察
    署檢察官以98年度偵字第27210號為緩起訴處分，並已依檢
    察官指示於99年2月12日支付臺中市政府毒品危害防治中心3
    萬元，該緩起訴處分期間已於100年1月11日屆滿，亦有臺灣
    臺中地方法院檢察署檢察官98年度偵字第27210號緩起訴處
    分書、臺灣高等法院被告前案紀錄表各1份及臺中市衛生局
    收款收據影本1張附卷足憑，均堪認為真實。揆諸前揭說明
    ，本件受處分人所支付之緩起訴處分金3萬元，解釋上應屬
    道路交通管理處罰條例第35條第8項所規定之罰金，原處分
    機關就此部分雖不得再為行政裁罰，但因受處分人為警查獲
    時呼氣酒精濃度為每公升1.02毫克，而其依緩起訴處分命令
    向臺中市政府毒品危害防治中心所支付之緩起訴處分金僅3
    萬元，並未達道路交通管理處罰條例第92條第4項所訂最低
    罰鍰基準（依違反道路交通管理事件統一裁罰基準及處理細
    則第2條所定「違反道路交通管理事件統一裁罰基準表」，
    駕駛人吐氣所含酒精濃度超過每公升0.55毫克以上者，小型
    車駕駛人於期限內繳納或到案聽候裁決者，應處最低罰鍰49
    500元，因而肇事者致人受傷者，並吊扣駕駛執照2年，應接
    受道路交通安全講習），依該條例第35條第8項之規定，尚
    有須補繳不足最低罰鍰差額部分之情形，即原處分機關就行
    政罰鍰方面，仍得裁處其差額19500元（即最低罰鍰49500元
    減受處分人支付之緩起訴處分金3萬元）。又按酒後駕車只
    有一個交通違規行為，有關其處罰效果之罰鍰、吊扣駕駛執
    照及施以道路交通安全講習等與該交通違規行為是否存在無
    從分離，法院審理時應先確定受處分人是否有交通違規行為
    事實，再決定原處分機關所適用之法律有無錯誤。從而，本
    件受處分人對於上開裁處吊扣普通小型車駕駛執照2年及施
    以道路交通安全講習部分雖未表示不服，本院仍應予一併審
    理（參照臺灣高等法院暨所屬法院98年法律座談會刑事類提
    案第23號、99年法律座談會刑事類提案第37號之審查意見及
    研討結果意旨）。綜上所述，本件原處分關於罰鍰超過1950
    0元部分，既有違行政罰法第26條第1項之規定，而非允當，
    受處分人就此部分之異議為有理由，且吊扣普通小型車駕駛
    執照2年及施以道路交通安全講習之部分，又係兼具維護公
    共秩序之作用，為達行政目的，依行政罰法第26條第1項但
    書規定，仍得併予裁處，自應由本院將原處分撤銷，並諭知
    裁罰如主文第2項所示之處分。
六、據上論斷，應依道路交通管理處罰條例第87條第2項、道路
    交通案件處理辦法第19條前段，裁定如主文。
中    華    民    國   100    年    3     月    17    日
                  刑事第一庭    法  官  朱光國
上正本證明與原本無異。
如不服本裁定，應於送達後五日內，向本院提出抗告狀。
                                書記官  巫偉凱
中    華    民    國   100    年    3     月    17    日